【裁判字號】    95,台上,6135
【裁判日期】    951109
【裁判案由】    殺人
【裁判全文】
最高法院刑事判決            九十五年度台上字第六一三五號
上  訴  人  甲○○
上列上訴人因殺人案件，不服台灣高等法院中華民國九十五年七
月五日第二審更審判決（九十四年度重上更(五)字第一四六號，起
訴案號：台灣士林地方法院檢察署八十九年度偵字第八六三九號
），提起上訴，本院判決如下：
    主  文
原判決撤銷，發回台灣高等法院。
    理  由
本件原判決認定上訴人甲○○於民國八十九年八月中旬與被害人
張雅玲認識，二人曾外出約會數次，上訴人對被害人存有好感，
並帶同被害人參加吉普車隊活動，嗣因被害人提議分手，而與上
訴人發生爭執，二人最後一次係於同年九月二十三日、二十四日
與友人一同參加吉普車隊活動，至宜蘭縣澎澎溫泉區露營。被害
人返家後，曾向其姊張雅琪表示與上訴人吵架。嗣於同年月二十
六日上午六時四十分許，上訴人駕駛屬其所有之FH－０二０八號
自用小客車一輛，至台北縣淡水鎮○○路一八二巷二十一號前，
欲載送被害人上班，遇見被害人出門，上訴人在車上呼叫，被害
人不予理會，既不答腔，也不上車，上訴人因而動怒，竟基於殺
人之犯意，先駕駛上開小客車將被害人撞倒在地，被害人因受汽
車猛力撞擊頭部著地，造成對衝性顱腦鈍力損傷（中度），右前
額部、右頂顳部至枕部頭皮下廣泛顯著出血、左側額頂葉蜘蛛膜
下腔出血九×四公分、左側顳葉蜘蛛膜下腔出血九×五公分及皮
質挫傷四×三．五×０．三（深度）公分、左側顳葉後方皮質挫
傷二處，分別為一．六×一×０．三公分及一．一×０．八×０
．一公分（原判決誤載為一．六×一×０．八×０．一）公分、
大腦廣泛充血與水腫等傷害，情況嚴重而當場昏厥。上訴人隨即
利用被害人昏迷無法反抗之機會，立刻將之抱起放入其車後行李
廂內，並駕駛該車至位於同鎮○○路一七三號旁之空地（為該號
住戶之停車場）後方距商工路約十九．六五公尺之草叢處。上訴
人打開後車廂，發現被害人尚未氣絕，遂將當時已無何抵抗能力
之被害人拖下車，再持屬其所有先前供露營用而置於該車後車廂
內之西瓜刀一把，接續先前殺人之犯意，朝被害人身體猛力砍去
。方此之初，被害人曾甦醒，見上訴人持刀朝其身體砍來，曾試
圖以雙手抓刀抵抗，致手部於上訴人抽刀時受有傷害，而抵抗未
果，上訴人即恣意拼命地接續持西瓜刀朝被害人臉部、頸部、肩
膀及其他身體部位猛力砍殺，致被害人受有如原判決附表所示頭
、頸、肩、手及其他身體部位多達一百處之銳器創傷，致失血性
休克死亡。迄目擊上訴人將被害人抱入上開小客車後行李廂之民
眾，以車禍擄人為由報案，經警追查，直至同日上午九時十五分
許，經民眾吳則雄在被害人上址陳屍處，發現女屍下體暴露，仰
臥草叢中，雙手外張，兩腳屈膝狀，而報警處理，經警根據民眾
提供之上開小客車車號查得該車屬上訴人所有，並從張雅琪處得
知上訴人與被害人間之關係，認上訴人涉有重嫌，通知其到案說
明。上訴人初以其小客車失竊為由，否認涉案，惟經警檢視其十
指及布鞋，發現有大量血跡反應，上訴人無法解釋原因，警方根
據此等事證合理懷疑行兇者即為上訴人，要求其母吳富淑勸說，
上訴人始承認行兇。嗣復經警根據其供述，分別在同鎮○○路○
段一五七號之松下品泉地區旁及台北市士林區○○○路二八八號
前，扣得均屬上訴人所有供其上揭殺人犯行用之西瓜刀一把及FH
－０二０八號自用小客車一輛等情。因而撤銷第一審之科刑判決
，改判論處上訴人殺人罪刑（處死刑，褫奪公權終身）。固非無
見。
惟查：(一)、修正前刑法第十九條固規定：「心神喪失人之行為，
不罰。」「精神耗弱人之行為，得減輕其刑。」但因所稱「心神
喪失」與「精神耗弱」之語意極不明確，判斷標準難有共識，現
今犯罪理論又已演變，通認責任能力之內涵，應在於行為人辨識
其行為違法之能力，及依其辨識而行為之能力。至其判斷標準，
應自生理學與心理學之角度，予以綜合觀察，倘行為人之生理上
，具有精神障礙或其他心智缺陷，致其心理上，產生不能辨識其
行為係違法之能力，或欠缺或顯著減低上揭能力之結果，即難令
其就行為完全負責。因此修正第一項定為：「行為時因精神障礙
或其他心智缺陷，致不能辨識其行為違法或欠缺依其辨識而行為
之能力者，不罰。」第二項定為：「行為時因前項之原因，致其
辨識行為違法或依其辨識而行為之能力，顯著減低者，得減輕其
刑。」前者例如重度智障者，後者例如被害妄想症患者是。法院
裁判時，若在該修正規定於九十五年七月一日施行之後，自應注
意修正後之意旨，茍行為人之生理、心智，據修法前之精神鑑定
資料，顯示似有異於常人或低於正常者，或依修正後之規定，事
實尚欠明瞭者，自應囑託另行鑑定，或審查原有之鑑定，不能逕
行沿用原鑑定資料。原判決採用國立台灣大學醫學院附設醫院之
鑑定報告書，認定上訴人「未達心神喪失或精神耗弱之程度」（
見原判決第二十一頁倒數第三、四行、第二十三頁第四至六行）
，然就其鑑定報告書內容記載：「心理測驗：智力測驗結果，屬
邊緣程度，總智商為七十五，語言智商為七十五，操作智商為七
十八，作數字廣度，順背自字數至五，即無法一次記憶，……。
注意力測驗，顯示速度慢化，遺漏多，整體效率有偏差。人格測
驗，顯示疑心偏高，……攻擊性偏高，可能易衝動。班達測驗，
顯示傾向對外在現實缺乏適當之關切。羅氏墨漬測驗，顯示思考
簡化，看事籠統，成熟度差，對外在扭曲，……缺乏自省能力，
情緒未能有效控制，……自我印象不切實際，建立於主觀經驗。
」（見原審更(一)卷第一七一頁），從形式上觀察，其心智是否完
全正常而無缺陷？尚非無疑。原審為裁判之時，已在新法施行之
後，其未於判決內，說明選擇適用舊規定之理由，已有判決理由
不備之違失，且就上揭疑慮，未為必要之再鑑定，因於上訴人之
利益有重大關係，難認無證據調查職責未盡之違法。(二)、依刑法
第三十八條第一項第二款及第三項規定，供犯罪所用或供犯罪預
備之物，而屬於犯人者，得沒收。其立法趣旨係在於防杜再犯及
徵收不法利得，以防衛社會安全、維持正義。至其物之沒收與否
，審判法院固得自由裁量，但財產權乃憲法所保障之人民基本權
利，自有比例原則之適用。是對於非專供犯罪所用之物，是否允
宜沒收，即應本其立法目的，依一般社會通念，受比例原則之支
配，而審慎決定，非許裁判者濫權恣意擅斷，否則當有法則適用
不當之違法。原判決將上訴人平日用以代步之賓士牌自用小客車
，依上揭刑法規定予以宣告沒收，衡諸社會一般通念，是否可認
為該車係專供殺人犯罪所用之物，並符合比例原則？非無疑義，
原判決未說明其斟酌之情形，亦有判決理由未備之違誤。(三)、與
犯罪構成事實有重要關係之證據，雖經調查，但尚未明瞭者，即
與未經調查無異，遽行判決，自有應於審判期日調查之證據而未
予調查之違法。原判決事實記載：被害人之屍體「下體暴露仰臥
在草叢中，雙手外張，兩腳（呈）屈膝狀」（見原判決第二頁倒
數第十二行），竟未就其裸露下體之原由與相關之證據詳加調查
，影響上訴人所犯情節是否重大之認定及社會一般觀感，於公平
正義之維護至有關係，不無事證調查職責未盡之遺憾。(四)、刑罰
係對犯罪行為人之生命、自由及財產之拘束、剝奪，行為人所受
之刑罰，應與法律所保護之利益，及行為人侵害該法益之程度相
當，始符合比例原則。死刑乃刑罰之最嚴厲手段，行為人若泯滅
天良，窮凶極惡，顯已無法教育改造，非使其與社會永遠隔離，
不能達防衛社會之目的者，固應處以極刑；倘行為人仍有再教育
、再社會化之可能，遽以死刑論科，即與刑罰之本旨不符。又科
刑時，應審酌刑法第五十七條所列各款事項及一切情狀，以為量
刑輕重之標準。各個案件之具體犯罪情節固有不同，但對於相同
類型案件所審酌之相同量刑因素，仍宜儘量給予相同之評價，始
合於公平理念，且該項評價，仍應與客觀存在之經驗法則及論理
法則無違，以臻妥當。刑事案件與民事事件雖分屬不同領域，互
不相拘束，但若係出於同一之基本社會事實所引起者，在國民對
於法律感情之認知上，多數趨向不宜有兩歧之法律評價或裁判結
果。故民事部分達成和解者，既係當事人雙方互相讓步所致，自
可認為雖不滿意，卻尚能接受，倘於刑事部分，仍認加害者並未
完全獲得被害一方之原諒，即有兩歧。原判決既認上訴人已由其
父代為出面，給付被害人之家人高達新台幣八百六十萬元之賠償
金，卻又認受償之一方「無法原諒被告」，而給予相同於未成立
和解情形之評價（見原判決第二十八頁倒數第一至九行、第二十
九頁第一至六行），是否符合社會對於和解認知之通念與公平理
念及經驗法則、論理法則？殆非無疑。又原判決亦認上訴人於犯
罪後，曾寫信給被害人家屬表示懺悔道歉，於原審歷審中，復不
斷提出道歉函、手抄本「般若波羅蜜多心經」、商請家人印行「
佛說大乘無量壽莊嚴清靜平等覺經」之樣本、收據影本、刊載於
更生雜誌之「一封懺悔的信」、「死囚給少年的一封信」、基督
教更生團契發給之獎狀等文書，宗教師邱見利、蘇燦煌並一致供
證上訴人確實讓伊等感覺頗有悔改之意；其中，蘇燦煌更與上訴
人見面多達一百餘次等語（見原判決第二十九頁第四至末行），
卻以上訴人仍設詞狡展，「能否謂其真心，殊值存疑」（見原判
決第三十頁第十一至十五行、第二十五行），而給予相同於無上
揭懺悔形式作為者之評價，並以第一審判決量處無期徒刑，不足
以懲凶頑，為撤銷改判理由之一，量以最高度之死刑，於客觀存
在之經驗法則、論理法則是否吻合？似猶待慎酌。以上，或為上
訴意旨所指摘，或屬本院得依職權調查之事項，應認原判決仍具
有撤銷發回更審之原因。
據上論結，應依刑事訴訟法第三百九十七條、第四百零一條，判
決如主文。
中    華    民    國  九十五  年   十一   月    九    日
                      最高法院刑事第八庭
                          審判長法官  張  淳  淙
                                法官  劉  介  民
                                法官  張  春  福
                                法官  洪  昌  宏
                                法官  蔡  彩  貞
      本件正本證明與原本無異
                                      書  記  官
中    華    民    國  九十五  年   十一   月   十四   日
                                                     v


司法院資訊處製作；財團法人民間司法改革基金會備份。
